臺灣高等法院花蓮分院刑事判決　　　　 96年度上易字第112號
上　訴　人　臺灣花蓮地方法院檢察署檢察官
被　　　告　乙○○
上列上訴人因詐欺案件，不服臺灣花蓮地方法院96年度易字第50
號，中華民國96年5月9日第一審判決（起訴案號：臺灣花蓮地方
法院檢察署95年度偵字第5412號），提起上訴，本院判決如下：
    主  文
上訴駁回。
    理  由
一、本案經本院審理結果，認第一審判決對被告乙○○為無罪之
    諭知，核無不當，應予維持，並引用第一審判決書記載之證
    據及理由（如附件）。
二、檢察官上訴意旨略以：
（一）被告意圖為自己不法所有，明知於民國92年間，對外舉債
      達新台幣（以下同）7百餘萬元，已無清償能力，竟基於
      概括犯意，連續於92年6月8日、9月9日、93年1月14日及
      94年5月21日，向告訴人甲○○分別借款32,100元、5萬元
      、59,289元及18萬元，並佯稱將以軍中考績獎金、年終獎
      金或退休俸等名義償還借款，且分別開立以上開時間為發
      票日之同額本票共4張以為擔保，致告訴人不疑有他而如
      數借款，後雙方約定於被告94年9月退伍時償還上述借款
      ，詎被告退休後屆期均拒不償還，告訴人追索無著始知受
      騙。
（二）借款嗣後未清償之行為，雖屬民事糾紛，但如借款時已明
      知無資力返還，仍施以詐術佯稱可如期還款，致借款人陷
      於錯誤而交付借貸金額，事後並拒絕清償，除需負民事債
      務不履行責任外，該行為亦該當刑法詐欺取財罪。被告於
      原審已自承92年及93年間因賭博欠款100多萬元，於偵查
      中亦坦承當時債務有7、8百萬元（95年度他字第184號第
      25頁），故被告於借貸時顯已無資力返還借款，原審主觀
      認定無清償之窘境，然客觀事實上，被告背負如此大之債
      務，並積欠100多萬元賭債，每月薪水僅5萬餘元，扣除日
      常生活費用，及支付房貸，其向告訴人借款時，確已處於
      無法返還之無資力狀況堪以認定。原審認被告名下有房屋
      ，惟不代表擁有正面資產，房屋本即設有房貸，變現或調
      度本屬困難，且該屋為被告家人使用，被告亦僅係共有人
      ，故變現更難，且被告寧願交房貸，亦不願清償告訴人金
      錢，可證被告確有不願還款之詐欺意圖。
（三）再被告自88年11月1日至94年9月1日於空軍防空砲兵第914
      指揮部服役，薪水每月雖有58,545元，但被告積欠大筆債
      務，對外復積欠賭債及每月需清償房屋貸款，早已陷入不
      敷出之窘境，為周轉清償龐大債務、利息，於向告訴人借
      款時藉以佯稱：將以軍中考績獎金、年終獎金或94年9月
      退休後之退休俸等名義償還債款，且分別開立本票以為擔
      保，告訴人因不瞭解被告財務狀況，不疑有他而借款，惟
      被告自軍中退休後，屆期拒不償還，至94年8月30日，雖
      出具還款連帶保證書，願以26萬元與告訴人達成和解，並
      承諾將於94年9月7日以退休金清償告訴人之債權，但其後
      於94年9月1日已領取約28萬元月退俸後，仍未清償，亦足
      證被告於借款時無清償之意。
（四）被告雖於95年11月間曾償還1萬元，於96年1月2日償還2萬
      5千元及在不詳時間償還3萬元，此乃因告訴人提出告訴，
      案件於偵查中被告為脫免詐欺罪責所為卸責方式，並無清
      償全部借款之誠意，益可佐證其有施詐之意圖云云。
三、經查：
（一）本件之爭點在於被告借款之初是否係以施用詐術之方式取
      得財物，檢察官係以被告於借貸時顯已無資力返還為由認
      有施用詐術之行為，然被告當時既有月薪，且按時繳付利
      息（向告訴人之借款及房貸等），並非係屬無資力狀況堪
      以認定。縱事後結算時，被告係負債大於資產，甚或於借
      款之初已有鉅額欠款，而依被告當時之情況，既仍有可調
      度之金錢及固定之收入，並非屬無資力之人。再退而言之
      ，縱係無資力之人，若未施用詐術，使人陷於錯誤而交付
      財物，亦僅屬民事之糾紛，尚與刑法詐欺罪之構成要件有
      間，否則無資力或有負債之人豈非告貸無門？又只要有借
      款之行為即可能被認係構成詐欺罪？此絕非刑法詐欺罪之
      立法之目的。
（二）況原審已詳盡就被告雖曾坦承負債700多萬元，惟此項債
      務係多年累積之欠款，並非係92年借款之初即已積欠予以
      論述，且上訴意旨所舉之4筆欠款，係分別於不同時期所
      貸借，其中之59,289元部分係先前5萬元欠款累計所開之
      本票，18萬元部分則係借款15萬元，加計4個月利息3萬元
      後所開具之本票，此均經被告於本院供述明確，亦核與告
      訴人之姐即證人呂美玲於原審證稱59,289元係舊款累計所
      簽之本票之詞相符，雖證人呂美玲未證稱該筆款項之本票
      係上開5萬元欠款加計利息所簽發，惟仍可信被告上開供
      述應係屬實。況依證人之證述，亦得知悉告訴人應曾評估
      被告資力後方為同意貸款，其間並曾與被告商討債務清償
      方式，則實無證據證明被告於借款之初有何施用詐術之行
      為，當不得以事後未能完全清償債務，即認於借款之初即
      含有詐欺之犯意甚明。
（三）再參以告訴人與被告間之借款關係長達近2年，期間被告
      並曾支付利息，且告訴人要求被告簽發之本票中亦含有利
      息，此亦得自所簽發本票並非整數得以認定，又上開借款
      既係分次於長達2年之時間借予被告，告訴人之夫並與被
      告在同一單位服務，告訴人亦知悉被告之職稱及任職情形
      ，此皆經告訴人供述在卷，並有所提之信函為證，顯然告
      訴人對被告之經濟狀況當不可能完全不知，故就此部分被
      告既無施用詐術，告訴人當亦不會因之而陷於錯誤，致有
      交付財物之行為甚明。
（四）至被告雖曾答應告訴人以軍中考績獎金、年終獎金或退休
      俸等償還借款，惟此項承諾係借款之後，於告訴人催討債
      務時被告所應允，並曾簽發發票日與上開欠款時間相同之
      同額本票4張供擔保，縱觀被告被告借款、簽立和解書、
      本票等行為，實難認被告有何施用詐術，致告訴人陷於錯
      誤，而交付財物之行為。且被告辯稱當年因告訴人至軍中
      揭發其欠款之事，致其年終、考績獎金無著等語，經審核
      卷內資料，確亦有其事，被告事後雖未能依承諾還款，惟
      尚與事先施用詐術，致他人陷於錯誤而取得財物之詐欺罪
      要件有間。
（五）被告雖有於94年8月30日出具還款連帶保證書，願以26萬
      元與告訴人達成和解，並承諾將於94年9月7日以退休金清
      償告訴人之債權，其後於94年9月1日領取約28萬元月退俸
      後，未清償告訴人之事實，惟以月退俸清償債務，係事後
      還款時被告答應之事，並非係以詐欺方式取得財物，檢察
      官誤認被告係以上開手段施用詐術，尚有誤解。況此係借
      款後將近2年所商討清償債務之方式，既不能證明於借款
      之初即無清償之意，反足以證明被告當有清償欠款之心意
      。
（六）又本件被告雖還款時間較慢，且曾不守承諾還款，惟其後
      於訴訟中已與告訴人以30萬元達成和解，迄本院辯論終結
      時，仍依和解條件按月陸續還款，顯見被告當有清償債務
      之誠意。
（七）故本件尚無法證明被告於借款之初或其後有何施詐之意圖
      或行為，原審為無罪之諭知並無違誤。檢察官仍持上開理
      由提起上訴，並無理由，應予駁回。
據上論結，應依刑事訴訟法第373條、第368條，判決如主文。
本案經檢察官丙○○到庭執行職務。
中　　華　　民　　國　　96　　年　　9 　　月　　29　　日
                        審判長法  官  何方興
                              法  官  林德盛
                              法  官  王紋瑩
以上正本證明與原本無異。
本件不得上訴。
                              書記官  吳家瑩
中　　華　　民　　國　　96　　年　　9 　　月　　29　　日
（附件）
臺灣花蓮地方法院刑事判決　　　　　　　　96年度易字第50號
公　訴　人　臺灣花蓮地方法院檢察署檢察官
被　　　告　乙○○　男　42歲（民國○○年○月○○日生）
                    （起訴書誤載為63年出生，應予更正）
　　　　　　　　　　身分證統一編號：Ｚ000000000號
　　　　　　　　　　住花蓮縣新城鄉○○村○○街7巷11號
上列被告因詐欺案件，經檢察官提起公訴（95年度偵字第5412號）
，本院判決如下：
    主  文
乙○○無罪。
    理  由
一、公訴意旨略以：被告乙○○明知於民國92年間，對外舉債達
    新臺幣（以下同）7 百餘萬元，已無清償能力，竟仍意圖為
    自己不法所有，基於概括犯意，連續於92年6月8日、9月9日
    、93年1月14日及94年5月21日，向告訴人甲○○分別借款32
    ,100 元、5萬元、59,289元及18萬元，並佯稱將以軍中之考
    績獎金、年終獎金或退休俸等名義償還借款，且分別開立以
    上開時間為發票日之同額本票共計4 張以為擔保，致告訴人
    不疑有他而借予如數款項，雙方約定於被告94年9 月退伍時
    償還。嗣因被告自軍中退休後，屆期均拒不償還，告訴人追
    索無著始知受騙。因認被告涉犯刑法第339條第1項之詐欺取
    財罪嫌云云。
二、按犯罪事實應依證據認定之，無證據不得認定其犯罪事實；
    又不能證明被告犯罪者，應諭知無罪之判決，刑事訟訴法第
    154條第2項、第301條第1項分別定有明文。次按認定犯罪事
    實所憑之證據，無論直接或間接證據，其為訴訟上之證明，
    須達於通常一般之人均不致有所懷疑，而得確信其為真實之
    程度者，始得據為有罪之認定，倘其證明尚未達到此一程度
    ，而有合理之懷疑存在時，尚難為有罪之認定基礎，最高法
    院76年臺上字第4986號著有判例可資參照。
三、公訴人認被告涉上開犯行，無非係以被告於偵查中之陳述、
    證人即告訴人等人於警詢、偵查中之證詞，本院94年度票字
    第545號民事裁定、還款連帶保證書、空軍防空砲兵第914指
    揮部95年12月5日企道字第0950002780 號函、公務人員退休
    撫卹基金管理委員會95年12月29日台管業一字第0950593712
    號函各1 份為依據。訊據被告堅決否認有何詐欺犯行，辯稱
    ：伊確實有向告訴人借款32,100元、59,289元及18萬元，但
    是伊在借款當時是有清償能力的，只是後來伊因為清償其他
    債務，而無法償還告訴人，伊並沒有故意不還款的意思等語
    。經查：
（一）被告分別於92年6月8日、9月9日、93年1月14日及94年5月
      21 日，向甲○○分別借款32,100元、5萬元、59,289元及
      18萬元等情，業據證人甲○○於本院審理中證述明確，並
      有本院94 年度票字第545號民事裁定（警字卷第7頁）1份
      附卷可佐，堪信其為真實。
（二）被告固於偵查中坦承其債務有7、8百萬元（95年度他字第
      184 號卷第25頁），但其於本院審理中進一步說明，上開
      債務包含88年起之房屋貸款250 萬元、93年10月間之銀行
      信用借貸約260 萬元、向同事黃偉泉、黃建成、岳父及弟
      弟借貸共計162萬餘元，顯見被告自92年間6月間向告訴人
      借款之初債務並未達高7、8百萬元，而公訴人除上開被告
      之供述外，並未舉證證明被告向告訴人借款時確有高達 7
      、8 百萬元之債務，已難僅據被告上開供述為被告不利之
      認定。況縱認被告於借款當時債務確實達8 百萬元，亦不
      能據以推論被告已無清償告訴人借款之能力，蓋上開債務
      或為向親友借貸，橫情尚可從容還款，銀行之借貸或可分
      期付款，故而，看似總債務金額雖高，但並無急迫需立即
      清償之窘困情形，另被告既有房屋貸款債務，顯示其名下
      擁有房屋之不動產，顯見其有相當之資力（只是一時之變
      現或調度較為困難而已），且被告自88年11月1日至94年9
      月1日於空軍防空砲兵第914指揮部服役，職務為少校政戰
      官，薪水為58,545元一情，有上開單位95年12月5 日企道
      字第0950002780號函1 份在卷可憑，則被告向告訴人借款
      當時，名下擁有不動產，且有正當工作，薪水亦高達5 萬
      餘元，應有能力按期清償上開債務，故難以其另有積欠債
      務，即認其並無清償告訴人借款之能力。
（三）證人甲○○於本院審理中固證稱：被告向伊借款18萬元時
      ，係表示家裡要辦喪事，並表示要用退伍金還錢，所以伊
      才同意借款等語（本院卷第54頁），似顯示被告於借貸18
      萬元部分有施用詐述之情形，然此為被告所否認，且證人
      甲○○前開所述，與其於偵查中所指稱：被告向伊借錢時
      ，都騙伊說是用在家庭生活上，伊因為沒遇上被告之太太
      ，所以也不知道究竟有沒有用在家庭生活上等語（94年度
      他字第523號卷第2頁），並不相符，已難信其為真實。此
      外，亦查無其他證據足證證人甲○○上開證詞為真實，故
      尚難僅以其單方面證詞為被告不利之認定。況且，借錢之
      因由眾多，被告先前既有多次向告訴人借款拖延未清償之
      記錄，告訴人均可查見被告還款誠意欠佳，對於是否再出
      借金錢自會審慎評估，要難認被告以區區之喪事急需為由
      所能矇騙，告訴人既執意借錢，尚難認有何受騙之處。
（四）至被告雖於95年8月30日，出具還款連帶保證書（警卷第6
      頁），以26萬元與告訴人達成和解，並承諾將於94年9 月
      7 日以退休金清償告訴人之債權，嗣被告於94年9月1日，
      已領取約28萬元月退休俸，卻仍未清償本案債務等情，為
      被告所不否認，並有還款連帶保證書、公務人員退休撫卹
      基金管理委員會95年12月1日台管業一字第0950593712 號
      函各1 份在卷可查，然此究為被告於借款後未依約清償債
      務之情狀，自不得倒果為因，據以反推被告於借款當時即
      無清償借款之意思。而被告於上開和解後，雖未依約以退
      休金清償債務，但亦曾於95年11月間償還1萬元，於96年1
      月2日償還2萬5仟元，又在不詳時間償還3萬元，可知被告
      非無清償之誠意，益可佐其並無施詐之意圖甚明。
（五）綜上所陳，本件依公訴人提出之證據，僅能證明被告確有
      向告訴人借款嗣後並未清償之行為，然此應屬被告與告訴
      人間清償借款之民事糾紛。此外，並無足夠之證據，使本
      院確信被告有公訴人所指之詐欺犯行，因認為本件尚無積
      極證據證明被告犯罪，故應為被告無罪之諭知。
據上論斷，應依刑事訴訟法第301條第1項判決如主文。
本案經檢察官孫源志到庭執行職務。
中　　華　　民　　國　　96　　年　　5 　　月　　9　　日
　　　　　　　　　      臺灣花蓮地方法院刑事第二庭
                            審判長法　官　李 豫 雙
                                  法  官  楊 仲 農
                                  法  官  俞 秀 美
上列正本證明與原本無異。
如對本判決不服，應於送達後10日內，向本院提出上訴狀（應抄
附繕本）告訴人或被害人如對於本判決不服者，應具備理由請求
檢察官上訴，其上訴期間之計算係以檢察官收受判決正本之日期
為準。
                                  書記官
中　　華　　民　　國　　96　　年　　5 　　月　　10　　日
